【裁判字號】    90,台上,7579
【裁判日期】    901213
【裁判案由】    業務侵占
【裁判全文】
最高法院刑事判決                                九十年度台上字第七五七九號
    上訴人  台灣高等法院檢察署檢察官
    被  告  乙○○
            甲○○
右上訴人因被告等業務侵占案件，不服台灣高等法院中華民國九十年二月八日第二審
更審判決（八十八年度重上更(四)字第一九七號，起訴案號：台灣台北地方法院檢察署
八十一年度偵字第一四六七一號），提起上訴，本院判決如左：
    主  文
原判決撤銷，發回台灣高等法院。
    理  由
本件原判決以公訴意旨略稱：被告乙○○係台北市○○街四六七巷二弄十四號一樓協
長企業有限公司（下稱協長公司）負責人，被告甲○○則為股東並受任處理公司業務
，均為從事業務之人，共同意圖為自己不法之所有，於民國八十一年三月四日及七日
，將德貞國際股份有限公司（下稱德貞公司）所訂購，且業已購妥原物料，交港商厚
康實業有限公司（下稱厚康公司）在大陸廣東省寶安縣好康工廠所生產之玩具熊六萬
四千零八個，每個單價美金一元七角五分之訂單，擅自違背任務通知解除契約，指示
德貞公司改向由乙○○所控股之港商華興有限公司（下稱華興公司）訂約並付款。其
後即以好康工廠所生產之玩具熊交貨，而於八十一年四月廿八日收受部分貨款美金五
萬八千七百三十七元後，予以侵占入己，足生損害於協長公司，因認被告等涉有共犯
刑法第三百三十六條第二項之業務上侵占罪嫌（起訴書誤引法條為刑法第三百三十五
條第二項）云云。經審理結果，認被告等犯罪不能證明，因而撤銷第一審之科刑判決
，改判諭知被告等均無罪，固非無見。
惟查：(一)、審理事實之法院，對於被告有利及不利之證據，均應一併加以注意，依職
權詳加調查，再綜合全部證據資料，本於經驗及論理法則定其取捨而為判斷，倘為無
罪之判決，亦應詳述其全部證據取捨判斷之理由，否則即有應於審判期日調查之證據
未予調查及判決理由不備之違法。原判決以被告等所辯：系爭玩具花布熊原物料係由
好康工廠斥資向香港恒豐印花廠購買加工成品後，依約交付給德貞公司，與協長公司
無所關涉等語為可信，故認被告等無侵占犯行，係以其將被告等所提出之恒豐印花廠
西元一九九二年六月二十八日香港○五九九號發票及駐香港中華旅行社一九九六年十
一月二十五日港證（八五）字第九二一三號認證書送交行政院大陸委員會香港事務局
服務組查證結果，據函復略以：「本組經向恒豐印花廠股東戴先生查詢據告，該宗交
易距今已八年，正確的交易日期及情況已不復記憶，該批貨品約於一九九二年四月在
大陸交貨，價金於同年七月間收訖。」等語（見原審重上更(四)卷第五十三頁），及將
好康工廠所具狀提出而經財團法人海峽交流基金會（下稱海基會）驗證之中華人民共
和國廣東省深圳市龍崗區公證處（95）深龍證內字第○○八號公證書函請海基會查證
結果，據復稱：「（一）好康工廠於一九九二年四月十三日與華興公司簽訂承做花布
熊另壹批契約書，數量為：六四○○八個，價金為美金一一二○一四元。（二）該廠
於一九九二年四月十五日與華興公司簽訂承做花布熊另壹批契約書，數量為：二九八
四四個，價金為美金五二二二七元。（三）該兩批花布熊均由台灣德貞公司向華興公
司訂購，好康工廠於一九九二年四至六月間全部交貨，該兩批花布熊的原料均由好康
工廠向恒豐印花廠購買，好康工廠已於一九九二年六月二十六日付清原物料所有貨款
。（四）（95）深龍證內字第○○八號公證書中所證明的存於倉庫報廢的原物料是由
協長公司約於一九九一年十二月以前提供。（五）（95）深龍證內字第○○八號公證
書的附件相片是由我處公證員親自到現場所拍攝的，是真實的現場事實。」等語（見
原審重上更(四)卷第五十七至五十九頁），為其論據（見原判決第四頁第一行以下）。
然被告等於檢察官偵查時或一審、原審前審調查時已供述或具狀陳稱：「全部材料之
貨款已由香港華興公司給予材料供應商深益布廠及千力絨毛廠完畢」、「（德貞在八
十一年一月二十五日所訂之玩具熊，在八十一年二月底前材料已供應﹖）有五分之三
大陸已供應，五分之二在三日以後才全到齊。」、「（這些材料是協長所生產，或是
協長向台灣地區採購﹖）協長本身不能生產，其中有部分材料向豪翼、恒滿購買，即
部分材料由台灣採購，部分當地採購。」、「（向豪翼及恒滿購買是否付款﹖）全部
付清。」、「（八十一年一月二十五日訂單賣給德貞，而材料是向順繹、耀豐買的﹖
）是的，原先都是協長跟他們聯絡。」、「在德貞公司與協長公司正式簽立第一份採
購玩具花布熊訂單（八十一年一月二十五日）前，業將生產花布熊所需用之布料數目
向數家布料供應商下訂單，……不料布料供應商卻遲至同年三月初始將訂製布料出貨
完畢，……在同年三月十日經基隆關稅局五堵支關查驗放行出國。」、「（原物料由
協長所出多少﹖）有一萬碼之布，差不多四十幾萬」、「香港華興公司所獲貨款……
，分別於四月三十日、五月一日代協長公司電匯給材料供應廠深益紡織廠、千力絨毛
廠。」、「（與德貞解約前，材料買了沒﹖）部分買了。」等語，並提出付款予村料
供應商之電單影本為證（見偵卷第五十六頁、八十九頁反面、九十頁正、反面、一
五四頁反面；一審卷第一六八頁；原審上訴字卷第一三二頁反面、一四二頁至一四四
頁；原審上更(一)卷第三十七頁反面）；且證人即曾任職協長公司擔任業務兼採購之蕭
偉雄於另案台灣高等法院八十二年上字第一三○號給付價金民事訴訟事件中亦證稱：
「自從被上訴人（指德貞公司）以口頭向協長公司訂購後，我即陸陸續續採購材料送
到大陸製造，到八十一年三月底，我離職前，不知道被上訴人有取銷訂單，另向華興
公司訂貨的事」等語（見原審上更(二)卷第七十一頁反面、七十二頁所附該民事判決書
影本）；核與證人即出售玩具花布熊原物料與協長公司之洪進堂、洪立德、李瑞珠在
原審前審調查中證述之情節相符（見原審上更(一)卷第四十八頁、四十九頁反面、五十
九頁）。故被告等嗣後翻異前詞，改辯稱：系爭花布熊原物料，係德貞公司與華興公
司訂約後，由好康工廠斥資港幣六九九、七○○元直接向香港恒豐印花廠統籌採購，
非由協長公司提供，與協長公司全然無關云云，及被告等於原審更三審審理中所提出
之恒豐印花廠發票、好康工廠於原審更二審調查時所提出之公證書所載內容，即與前
述被告等之供述及相關證據，不相符合，其真實性如何自有疑問。又依上開香港事務
局服務組函所示，該組所查證事項，係向恒豐印花廠股東戴先生查詢，屬傳聞證據，
且上載貨品價金係於一九九二年七月收訖云云，亦與該恒豐印花廠發票上載付款日期
為一九九二年六月二十六日不符（見原審重上更(三)卷附好康工廠等二人所提之八十六
年十月十五日聲請狀）；再依前述海基會查證廣東省深圳市龍岡區公證處公證書函所
檢附之「花布熊及有關物料報廢的情況調查」表內已記載：「八、該批報廢的原物料
具體何時進貨，誰是經手人，價款多少，因時間相隔太久，已無法搞清。」，但其上
卻又載稱：「六、（95）深龍證內字第○○八號公證書中所證明的存於倉庫報廢的原
料是由協長公司於一九九一年十二月以前提供。」，二者亦相矛盾。是前開香港事務
局服務組及海基會之查證結果能否資為被告等有利之證據，亦不無疑義。另原判決又
認「協長公司財務狀況不佳，此據被告乙○○供明，在此情形下，身為協長公司董事
，為公司負責人之被告乙○○或預期不能如期履約交貨，基於解約可免除日後違約賠
償責任之考量所為協長公司與德貞公司間前此解除契約之行為，自無損於協長公司之
利益」云云（見原判決第五頁第十行以下）。但協長公司自八十一年三月至十一月進
口金額為零，出口金額為二一八、七○八美元等情，有經濟部國際貿易局八十三年一
月四日貿（八十三）五發字第○○一○五號函附卷可稽（見原審上訴字卷第一二八頁
），足見被告等於八十一年三月以後，仍有以協長公司名義對外營業行為，顯非如被
告等所供協長公司已陷於困境，況果如被告等所辯協長公司已經財務困難，但其原物
料既已購妥，已如前述，應不致影響該等貨品之產製及交貨，是時協長公司之財務如
確有問題，更亟須有可收取之貨款及利潤以資解決財務上之困境，豈會如此大費周章
反將訂單取消轉由其所另經營之華興公司去履約，而也同樣是交給大陸好康工廠去產
製，乃將到手之利潤拱手讓人，似不符常理。以上不利於被告等之證據，均與被告等
犯罪是否成立攸關，原審未為必要之調查及說明，自有應於審判期日調查之證據未予
調查及判決理由不備之違法。(二)、又原判決理由先認德貞公司於八十一年一月二十五
日及同年三月六日向協長公司所訂購之玩具花布熊兩批，嗣已於八十一年三月四日及
同月七日與德貞公司合法解約，暨德貞公司另於八十一年三月十二日與華興公司就同
上之玩具花布熊再訂立購買契約，該等訂購契約及解約均為有效，資以為論述被告等
不構成侵占罪之基礎（見原判決理由三、四），嗣又以上開協長公司與德貞公司所為
解約行為，及德貞公司與華興公司間所為之契約，均係通謀虛偽意思表示，皆自始無
效，俾憑以論斷被告等所為亦不成立侵占罪責（見原判決理由六、七），亦有理由相
互矛盾之違背法令。檢察官上訴意旨指摘原判決不當，非全無理由，應認原判決仍有
撤銷發回更審之原因。又本件雖係刑事訴訟法第三百七十六條第三款所列之案件，惟
於修正刑事訴訟法施行前，原得上訴於第三審法院，且已繫屬於法院，依刑事訴訟法
施行法第五條第一項規定，仍應依施行前之法定程序終結之，附此明。
據上論結，應依刑事訴訟法第三百九十七條、第四百零一條，判決如主文。
中      華      民      國     九十     年     十二     月     十三     日
                              最高法院刑事第十庭
                                  審判長法官  陳  炳  煌
                                        法官  陳  正  庸
                                        法官  韓  金  秀
                                        法官  吳  信  銘
                                        法官  徐  文  亮
      右正本證明與原本無異
                                              書  記  官
中      華      民      國     九十     年     十二     月     二十     日


司法院資訊處製作；財團法人民間司法改革基金會備份。
